【裁判字號】    98,台上,7090
【裁判日期】    981126
【裁判案由】    殺人等罪
【裁判全文】
最高法院刑事判決            九十八年度台上字第七０九０號
上  訴  人  台灣高等法院檢察署檢察官
被      告  甲○○
被      告  乙○○
上列上訴人因被告等殺人等罪案件，不服台灣高等法院中華民國
九十八年九月十六日第二審判決（九十八年度上訴字第一一一四
號，起訴案號：台灣台北地方法院檢察署九十五年度偵字第二三
八六五號），提起上訴，本院判決如下：
    主  文
原判決撤銷，發回台灣高等法院。
    理  由
本件原判決以公訴意旨略以：黃聰明於民國九十四年二月即農曆
春節期間，在台北市中正區○○○路○段八四巷一號陳昌隆（經
判處殺人罪刑確定）住處，賭輸新台幣（下同）三萬元。黃聰明
心有不甘，在外放話陳昌隆有詐賭情事，冀免清償賭債。陳昌隆
聞訊深感不滿，遂與黃聰明相約談判，為恐發生衝突，乃意圖持
以加害他人，非法持有不明型號具有殺傷力之改造手槍三支及子
彈數發（均未扣案），除自己攜帶其中一支改造手槍外，並交由
被告甲○○、乙○○各攜帶一支改造手槍前往，乙○○另邀約二
名不詳姓名、年籍之成年男子（下稱二名不詳姓名男子）到場助
勢，欲藉槍枝防身，並於雙方發生衝突時，用以壓制對方。陳昌
隆、甲○○、乙○○及二名不詳姓名男子均明知以具有殺傷力之
手槍、子彈對人身射擊，可以造成致人於死之結果。陳昌隆於同
年月二十三日晚間六時許，另邀約其兄陳世昌及友人施義順到場
參與談判，與黃聰明邀同前來之黃武德等人，在台北市○○○路
與林森南路口之「多倫多咖啡廳」見面，雙方短暫交談，即轉往
台北市○○○路二號之四「北平向陽樓餐廳」談判。甲○○、乙
○○與二名不詳姓名男子隨後進入餐廳，另坐一桌。席間，黃聰
明與陳昌隆就有無詐賭一事，引發激烈口角，黃聰明突起身自右
側腰際掏出不詳型號手槍一支（未扣案），指向陳昌隆作勢開槍
，陳世昌及在場雙方友人姜正權旋即拉住黃聰明，欲加阻擋，陳
昌隆見黃聰明並無罷手之意，亦上前搶取黃聰明之手槍，黃聰明
於拉扯中射擊數發（均未擊中人身）。陳昌隆、甲○○、乙○○
、二名不詳姓名男子，見黃聰明竟舉槍射擊，遂基於共同殺害黃
聰明之犯意聯絡，由其中二人分持上開不詳型號具有殺傷力之改
造手槍，向黃聰明之腹部、背部各射擊一顆子彈，致黃聰明因背
部槍傷貫穿主動脈大量出血休克，當場死亡，因認甲○○、乙○
○涉犯刑法第二百七十一條第一項之殺人罪等語。經審理結果，
認為不能證明甲○○、乙○○犯罪，因而維持第一審諭知甲○○
、乙○○均無罪之判決，駁回檢察官在第二審之上訴，固非無見
。
惟查：(一)審理事實之法院，對於卷內被告有利及不利之證據，應
一律注意，詳為調查，綜合全案證據資料，本於經驗法則以定其
取捨，並將取捨證據及得心證之理由，於判決內詳為說明。故證
據雖已調查，而尚有其他部分並未調查，仍難遽為被告有利或不
利之認定。又證據之證明力，由法院本於確信自由判斷，但不得
違背經驗法則及論理法則，刑事訴訟法第一百五十五條第一項定
有明文。所謂經驗法則，係指吾人基於日常生活經驗所得之定則
，並非個人主觀上之推測。查(1)原判決已認定被害人黃聰明係遭
二支手槍分別自正面、背面射擊，因而擊中身體正面腹壁、腰際
間及身體背部右肩胛部（見原判決第九、一０頁）。又正面射入
之子彈，係射入腹腔，越過左結腸上方，停留在左側腸繫膜上；
背面射入之子彈，則射入右胸腔，穿過心包膜後壁，貫穿升主動
脈，再穿過心包膜前壁，停留在心包膜上方、胸骨下方間之軟組
織內等情，有卷附法務部法醫研究所（94）醫鑑字第0357號鑑定
書之記載可憑（見相驗卷第三一至三六頁）。而甲○○於警詢供
稱：伊於九十四年二月二十三日下午四時許，在位於板橋之電動
玩具店，與陳昌隆（綽號「阿弟仔」）相遇，陳昌隆請伊開計程
車載回位在台北市○○○路之住處，並在車上將一把改造手槍交
給伊，告知伊要處理事情，以防萬一。隨後伊載陳昌隆至忠孝東
路、林森南路口，陳昌隆要伊在車上等候。不久，陳昌隆告知伊
要去吃飯，請伊將車子停好。伊欲將車駛離時，綽號「排骨」（
按指乙○○）帶同二位伊不認識之朋友一起上車，伊將車子開往
對面「北平向陽樓」餐廳停車場。於下車前，「排骨」交代伊將
陳昌隆先前交給伊之槍枝，隨身攜帶，隨後一同下車進入「北平
向陽樓餐廳」。陳昌隆除交給伊一把手槍外，另外還拿著二把手
槍，但伊不知道交給誰。後來，伊將陳昌隆等人載回原先之電動
玩具店前，並將手槍交還陳昌隆，這時乙○○以為陳昌隆也要將
乙○○身上之手槍收回，所以有將手槍拿出來，欲交還陳昌隆，
但陳昌隆沒有收下（見九十四年度偵字第三八七三號影印卷第二
八八至二九一頁）；於檢察官訊問時以證人身分證稱：伊於九十
四年二月二十三日，原本跟陳昌隆在板橋打電動玩具。當天下午
四、五時，陳昌隆接到一通電話，就請伊載到位在忠孝東路之住
處。在路上，陳昌隆告訴伊有人說他在過年期間詐賭，今天相約
談判。陳昌隆回家約十多分鐘又上車，拿著一個手提袋裡面不知
裝了幾支槍，從袋裡拿了一把手槍交給伊，要伊在車上待命。接
著伊載陳昌隆去「多倫多咖啡廳」，陳昌隆自己進去，伊在車上
等候。後來陳昌隆出來說要去吃飯，乙○○（即「排骨」）會帶
伊去停車。這時乙○○便跟另外二個人上車，伊停完車，就跟他
們一起進去。乙○○下車時，叫伊順便將那把手槍帶進「北平向
陽樓餐廳」，伊就帶著手槍進入。後來伊載陳昌隆等人回板橋之
電動玩具店，伊有看到乙○○身上帶著一把手槍。陳昌隆叫伊把
手槍交還，但陳昌隆未收走乙○○身上之手槍。陳昌隆那天有帶
三把手槍，一把是小「九二」（按指手槍口徑是九．二厘米））
，另外二把是「八厘米」（按指手槍口徑是八厘米），都是改造
手槍，伊之前就有看過。發生槍擊當天，乙○○所帶八厘米手槍
是陳昌隆所交給等語（見九十四年度偵字第三八七三號影印卷第
三００至三０三頁）。倘若無訛，陳昌隆係與黃聰明為解決賭債
糾葛相約談判，因而夥同甲○○、乙○○及二名不詳姓名男子攜
帶手槍進入「北平向陽樓餐廳」，則雙方各自鳩集人馬解決賭債
糾紛，互相攜帶槍枝赴約用以壓制對方，並不違常情。若攜帶不
具殺傷力之玩具手槍，不但未有作用，反而茲生彼此誤會，更加
增添己方之危險，反與常情有悖。又卷附施義順、甲○○於九十
四年二月二十八日晚間十時四十九分許為對話之錄音譯文顯示，
施義順向甲○○表示：有人問起發生命案之槍枝，要記得說沒有
在身上。那支槍如果交給陳昌隆，那就很慘（按陳昌隆於九十四
年二月二十五日，為警查獲持有與槍擊黃聰明無關之具有殺傷之
改造手槍及子彈）等語（見台灣台北地方法院九十四年度重訴字
第三八號影印卷第一０三頁）。若陳昌隆等人未攜帶手槍前往與
黃聰明談判，或所攜帶之手槍不具殺傷力，施義順何必對甲○○
為上述言語。又黃聰明已於雙方肢體衝突中，遭人分別持用二支
手槍開槍擊中身亡。能否僅因陳昌隆、甲○○、乙○○攜帶之三
支手槍及子彈並未扣案，無從進行鑑定，即無視於黃聰明係遭槍
擊死亡之事實，遽謂不能證明該三支手槍及子彈具有殺傷力，饒
有研求之餘地。原判決未能就上述事證詳為調查、審認，即以甲
○○雖曾經陳稱其與乙○○有攜帶手槍進入「北平向陽樓餐廳」
，但所稱手槍、子彈均未扣案，無從為鑑定，又無其他補強證據
足以佐證甲○○之自白與事實相符，因此不能證明甲○○、乙○
○持有具有殺傷力之改造手槍、子彈之犯行為由（見原判決第一
０頁），遽為有利於甲○○、乙○○之認定，不免速斷，難認適
法。(2)共同實行犯罪行為之人，在合同意思範圍以內，各自分擔
犯罪行為之一部，相互利用他人之行為，以達其犯罪之目的者，
非僅就其自己實行之行為負其責任，並在犯意聯絡之範圍內，對
於其他共同正犯所實行之行為，應共同負責。不問犯罪動機起於
何人，亦不必每一階段犯行，均經參與。且其意思之聯絡，為於
事前有所謀議，或僅於行為時有共同犯意之聯絡，其於行為當時
，基於相互之認識，以共同犯罪之意思參與者，亦無礙於共同正
犯之成立；其表示之方法，為明示通謀或相互間默示之合致，均
無不可。如前所述，原判決已認定黃聰明係遭二支手槍分別自正
面、背面射擊，身中二彈傷重死亡。倘甲○○、乙○○明知陳昌
隆係與黃聰明為解決賭債紛爭相約談判，猶夥同陳昌隆及二名不
詳姓名男子分別攜帶手槍進入「北平向陽樓餐廳」赴約。而持用
手槍射擊人身，可以造成他人死亡之結果，應為甲○○、乙○○
所明知。於談判過程果真發生衝突進而引發槍擊，能否認為甲○
○、乙○○就持槍射殺黃聰明一事，未有犯意聯絡及行為分擔，
仍不無疑義。不論黃聰明係由陳昌隆、甲○○、乙○○及二名不
詳姓名男子中哪二人分別開槍射擊死亡，如陳昌隆、乙○○就此
有犯意聯絡及行為分擔，揆之上開說明，仍應共同負責。查「北
平向陽樓餐廳」槍擊現場，主要為黃聰明、陳昌隆雙方各自調集
之人馬在場，縱有其他無關人員在場，因事不關己，應不可能無
端介入，遑論開槍射擊黃聰明。而甲○○陳稱陳昌隆一方共計攜
帶三支手槍及子彈到場，斯時黃聰明若先行舉槍射擊，陳昌隆一
方之人馬因此對黃聰明開槍反擊，應屬事理之常；至於黃聰明一
方之人馬，本意既在保護黃聰明，衡情不會針對黃聰明開槍。原
判決未能詳為勾稽、比對，亦未依據卷內具體事證，詳為說明存
在黃聰明係遭自己或己方之人馬開槍誤射之合理可疑所憑理由，
即遽以當時有陳昌隆所調集人馬以外之人員在場為由，認為不能
證明係甲○○、乙○○及二名不詳姓名男子中之二人開槍射殺黃
聰明（見原判決第一五頁），仍嫌速斷，於法有違。(二)除刑事訴
訟法有特別規定外，已受請求之事項未予判決，或未受請求之事
項予以判決者，其判決當然違背法令，同法第三百七十九條第十
二款定有明文。本件起訴書犯罪事實欄所記載之犯罪事實，除甲
○○、乙○○涉嫌共同殺人之外，並包括甲○○、乙○○涉嫌共
同持有具有殺傷力之改造手槍三支及子彈數顆；證據並所犯法條
欄記載之所犯法條，除刑法第二百七十一條第一項之殺人罪外，
亦包含槍砲彈藥刀械管制條例第八條第四項之非法持有可發射子
彈具有殺傷力之槍枝罪、第十二條第四項之非法持有子彈罪。甲
○○、乙○○被訴共同持有具有殺傷力之改造手槍、子彈之犯罪
事實，既經起訴，第一審自應審理判決，或為有罪、無罪之諭知
，或敘明未為有罪、無罪之諭知所憑理由。查第一審判決對此部
分，並未論斷，而原審亦僅就甲○○、乙○○被訴殺人部分為判
決（見原判決第一、二頁），對被訴共同持有具有殺傷力之改造
手槍、子彈部分，是否檢察官上訴效力所及，亦未予審認，遽予
維持第一審判決，自有未洽。以上，或係檢察官上訴意旨所指摘
，或為本院得依職權調查之事項，應認原判決有撤銷發回更審之
原因。
據上論結，應依刑事訴訟法第三百九十七條、第四百零一條，判
決如主文。
中    華    民    國  九十八  年   十一   月  二十六  日
                      最高法院刑事第十二庭
                          審判長法官  黃  一  鑫
                                法官  張  春  福
                                法官  林  勤  純
                                法官  李  錦  樑
                                法官  陳  國  文
      本件正本證明與原本無異
                                      書  記  官
中    華    民    國  九十八  年   十二   月    二    日
                                                      Ｅ


司法院資訊處製作；財團法人民間司法改革基金會備份。
